臺灣高等法院刑事判決
109年度交上易字第263號
上  訴  人  
即  被  告  施純堯




上列上訴人因過失傷害案件，不服臺灣臺北地方法院109年度交
易字第35號，中華民國109年5月28日第一審判決（聲請簡易判決
處刑案號：臺灣臺北地方檢察署108年度偵字第24707號），提起
上訴，本院判決如下：
    主  文
原判決撤銷。
施純堯犯業務過失傷害罪，處拘役貳拾日，如易科罰金，以新臺
幣壹仟元折算壹日。
    事  實
一、施純堯以駕駛營業小客車為業，為從事駕駛業務之人，於民
    國108年5月10日晚間，駕駛車號000-000號營業自小客車，
    沿臺北市松山區復興北路由南往北方向在第四車道偏左行駛
    ，並欲右轉，於該日晚間8時19分許，行經復興北路與復興
    北路313巷口，欲右轉313巷口時，本應注意汽車行駛至交岔
    路口，右轉彎時，轉彎車應讓直行車先行，且依當時天候陰
    ，夜間有充分照明、柏油路面、乾燥、無缺陷，亦無障礙物
    ，且視距良好，並無不能注意之情事，右轉彎前竟疏未注意
    其右側車道是否有直行車輛，貿然右轉，適有姚淳曦騎乘車
    號000-0000號普通重型機車亦沿同行向第四車道直行，亦應
    注意車前狀況，隨時採取必要之安全措施，竟疏未注意，貿
    然直行欲穿越該岔路口，二車因而發生擦撞，致姚淳曦人車
    倒地，而受有左腕關節挫傷之傷害。施純堯於肇事後留在現
    場，於有偵查犯罪權限之公務員尚未發覺犯罪前，主動向到
    場處理之警員坦承其為肇事者，並接受裁判。
二、案經姚淳曦訴請臺北市政府警察局松山分局報請臺灣臺北地
    法院檢察署檢察官偵查後聲請簡易決處刑。　　
    理  由
一、證據能力：
    本判決認定事實所引用之供述及非供述證據，並無證據證明
    公務員違背法定程序所取得，且檢察官及上訴人即被告施純
    堯（下稱被告）就證據能力均表示無意見，即均未爭執證據
    能力（見本院卷第39至42頁），本院審酌該等證據資料製作
    時之情況，亦無違法不當及證明力明顯過低之瑕疵，認作為
    證據應屬適當，依刑事訴訟法第158條之4之解釋及第159條
    至第159條之5規定，均有證據能力。
二、實體部分：
（一）認定犯罪事實所憑之證據及理由 
   1、訊據被告固坦承其為計程車司機，於上開時間、地點駕駛
      計程車與告訴人姚淳曦所騎機車發生擦撞事故，惟稱：我
      當時要右轉未讓直行車先行，這部分我有錯，但當時我並
      未擦撞姚淳曦所騎的機車，是他自己車速快，煞車後滑倒
      ，機車擦撞到我的車輛右邊後視鏡云云。
   2、經查：
   （1）上開事實，業據姚淳曦證稱：當天晚間8點多，我騎車
        到臺北市松山區復興北路與該路313巷口處，被告駕駛
        計程車從復興北路中線車道要右轉，我在外側車道直行
        ，被被告駕駛車輛撞倒，機車往左倒地滑行，我因此受
        傷，救護車送我到長庚醫院急診，我受有左腕關節挫傷
        之傷害等語（見偵查卷第12至13頁），並有臺北市政府
        警察局松山分局（下稱松山分局）交通分隊道路交通事
        故談話紀錄表附卷可按（見偵查卷第34頁）。被告於事
        故發生後，亦至長庚醫院，在該院於晚間10時12分許，
        經員警詢問事故發生過程時即稱：當日我駕駛營業小客
        車沿復興北路南向北方向行駛第4車道偏左側，當時我
        要右轉復興北路313巷，至事故地時，我有打右轉方向
        燈，右轉時因有行人過馬路，我有停等，我右轉時，姚
        淳曦騎機車從我右側駛來緊急煞車，機車左後視鏡與與
        我車子右後視鏡碰撞等語，有同前開交通分隊道路交通
        事故談話紀錄表在卷可按（見偵查卷第33頁）。即被告
        於事故發生後第1時間點在長庚醫院陳述事故發生經過
        與姚淳曦所指述事故發生經過大致相符，其事後更異前
        詞，改稱：本件車禍事故發生前，我駕駛車輛是停止狀
        態，是姚淳曦車速過快，緊急煞車先滑倒，因此撞擊其
        車輛右後視鏡云云，顯有疑義，尚難遽信。
   （2）復觀事故發生後，松山分局交通分隊員警至事故現場進
        行定位、測量，呈：
      ①被告之自小客車斜停在復興北路第4車道與該復興北路31
        3巷路口處上，車頭朝東北、車尾朝西南，右前車頭處
        距離該路口路邊人行道約2.9公尺，右後車尾距離路旁
        人行道邊線約4.4公尺。
      ②姚淳曦所騎乘機車擦撞滑倒後，向左倒倒在被告車輛車
        頭前方，在313巷路口行人穿越道上，車頭朝東、車尾
        朝西，前後車輪距離313巷路邊人行道均約4.2公尺，機
        車身後留有1條長約2.6公尺之刮地痕，該刮地痕起點距
        人行道延伸線約1.5公尺，即該刮地痕在被告車輛車頭
        前方。
      ③車輛撞擊部位及車輛受損各為：被告之自小客車為右後
        視鏡碰撞，無損壞，姚淳曦之機車為左把手及左後視鏡
        處碰撞，左側車身擦刮痕受損。
 　　 ④上情，有道路交通事故現場圖、松山分局交通分隊道路
        交通事故補充資料表、調查報告表（一）（二）及事 
        故現場及車損照片等均附卷可按（見偵查卷第31至32、
        36至37、45至46頁）。據上開事故發生後車輛停止、倒
        地位置，及2車擦撞及車輛受損處等資料，可知事故現
        場僅有1條機車倒地滑行之刮地痕，該機車刮地痕位置
        在被告車頭前方，並非在被告車輛車身後，且被告車身
        後並無任何機車倒地刮地痕、煞車痕或車輛倒地散落物
        等，顯見姚淳曦騎乘機車並無先失控滑倒才撞及被告所
        駕駛自小客車之情，並觀車輛受損部分，被告自小客車
        右後視鏡處僅往前彎折，經扳回即可，顯未受損，即機
        車如已倒地滑行，該車身倒地之高度顯不足以擦撞被告
        自小客車右後視鏡處甚明。準此，被告事後翻異前詞改
        稱為姚淳曦自行騎車，因車速過快失控滑倒云云，顯不
        足採。
   （3）並觀警方調閱復興北路313巷口監視器翻拍畫面，及原
        審勘驗姚淳曦所騎乘機車裝設之行車紀錄器所呈：
　　  ①據復興北路313巷口監視器翻拍照片可見：
  　  Ⅰ、被告駕駛自小客車沿復興北路直行第3車道上，經閃右
          側方向燈，同時從第3車駛近第4車道處，被告車輛尚
          未右轉前即可見姚淳曦騎乘機車亦沿復興北路同方向
          後方出現，錄影畫面同時拍攝2人車輛出現在畫面前
          後行駛，距離不遠。
      Ⅱ、被告車輛持續前行車頭偏右，並無停車等候，亦尚未
          進入313巷，姚淳曦所騎車更無在自小客車車身後失
          控跌倒滑行之情。
   　 Ⅲ、2車行駛至該路口黃色網狀線前端，被告車輛車頭偏 
          右，姚淳曦所騎乘機車仍騎上前，而在該路口黃色網
          狀線前2車分別以被告車輛右後視鏡處與姚淳曦所騎
          機車左手把、後視鏡處發生擦撞，擦撞後，被告即停
          止在該處，姚淳曦所騎車輛失控左倒往斜前方滑行至
          313巷口人行道處被告車輛前方。
      ②經原審勘驗姚淳曦機車行車紀錄器內容為：
        108年5月10日晚間8時19分4秒至26秒：
      Ⅰ、姚淳曦騎乘機車於市區道路，經右轉駛入復興北路直
          行。
      Ⅱ、被告所駕駛自小客車在姚淳曦機車前方行駛，並打右
          側方向燈從姚淳曦左前方往右靠行駛。之後被告車輛
          煞車燈亮起，略減速，姚淳曦騎乘機車接近被告車輛
          右後方並往前行駛。
    　Ⅲ、被告車輛車頭微右轉，姚淳曦仍自被告車輛右後方直
          行上前，被告車輛右側與姚淳曦車左前方發生碰撞（
          有明顯物體碰撞聲），姚淳曦人車倒地。　　　 
      ③以上，有警方調閱臺北市松山區復興北路313巷口路口監
        視器畫面翻拍照片、姚淳曦機車行車紀錄光碟翻拍照片
        ，及原審109年4月30日就姚淳曦行車紀錄器光碟之勘驗
        筆錄均在卷足憑（見偵查卷第41至44頁，原審109年度
        交易字第35號卷〈下稱原審卷〉第48、57、59頁），亦足
        徵姚淳曦所騎乘機車並未在被告車身後自行滑倒，而是
        與被告所駕車輛2車右後視鏡處及機車左側手把、左後
        視鏡發生擦撞，姚淳曦始失控往左倒後向前滑行致生本
        件車禍事故甚明，被告前開所辯，與事證不符，不足採
        認。
   （4）按汽車行駛至交岔路口，轉彎車應讓直行車先行，道路
        交通安全規則第102條第1項第7款定有明文。被告考領
        有職業小客車駕駛執照，對前開規定知之甚稔，其駕車
        上路時自應注意及此，又依卷附之道路交通事故調查報
        告表（一）所載，事發當時天候雖陰天、夜間，但有充
        分照明，柏油路面、乾燥、無缺陷、亦無障礙物，且視
        距良好，並無不能注意之情事，然因被告疏未注意右轉
        時應讓同向直行後方車輛先行通過即貿然將車頭往右偏
        逕自右轉，致與告訴人所騎乘之機車發生碰撞，而發生
        本件車禍事故，被告就本件事故發生確有過失甚明。且
        本件車禍事故經送臺北市車輛行車事故鑑定會鑑定，亦
        認被告駕駛營業小客車右轉彎未注意其他車輛，為肇事
        主因，姚淳曦騎乘普通重型機車，未注意車前狀況為肇
        事次因，即與本院為相同之認定，有臺北市交通事件裁
        決所108年12月11日北市裁鑑字第1083173630號函附臺
        北市車輛行車事故鑑定會之鑑定意見書可參（見偵查卷
        第109至113頁），足徵被告就本件交通事故確有過失甚
        明。至於姚淳曦就本件車禍事故之發生，亦有未注意車
        前狀況，逕行前行，而與被告所駕駛之營業小客車發生
        擦撞，其對本案交通事故之發生為肇事次因，即亦有過
        失，惟被告於駕車行至上開路口時，若能依規定注意其
        後方有無直行車輛，並應讓直行車先行，仍可避免本案
        事故之發生。詎其竟疏於注意上開應注意並能注意之駕
        駛行為，因而肇致本案事故之發生，其就本案事故之發
        生自有過失，但並不因告訴人同有過失，而解免被告過
        失責任，附此敘明。
 　（5）姚淳曦因本件車禍受有左腕關節挫傷之傷害，有長庚醫
        療財團法人臺北長庚紀念醫院之診斷證明書及急診、門
        診費用收據單、長駥堂中醫醫院診斷證明書、旭康復健
        診所診斷證明書均附卷可憑（見偵查卷第15、17、19、
        25頁）。足認被告之過失行為與姚淳曦之傷害間，具有
        相當因果關係甚明。
 　（6）此外，並有公路監理電子閘門查詢被告駕照紀錄結果單
        、臺北市政府警察局北投分局關渡派出所受理刑事案件
        報案三聯單、受理各類案件紀錄表在卷可按（見偵查卷
        第81、83頁，原審卷第41頁）。
   3、綜上所述，本件事證明確，被告過失傷害犯行，堪以認定
      ，應予依法論科。至於被告聲請另調閱復興北路與民生東
      路路口監視器部分，然事故發生後，警方已調閱復興北路
      319號監視器，並翻拍相關影像畫面在卷可按，且有姚淳
      曦行車紀錄光碟經原審勘驗甚詳，且所調閱上述路段監視
      器光碟，距離事故發生現場最近，影像清晰、完整，並無
      另調閱較遠之復興北路、民生東路口之監視器之必要，附
      此說明。　　
（二）論罪：
   1、被告行為後，刑法第284條之規定業經總統以108年5月29
      日華總一義字第10800053451號令修正公布，自同年月31 
      日起生效，而修正前刑法第284條第2項規定：「從事業務
      之人，因業務上之過失傷害人者，處1年以下有期徒刑、
      拘役或1千元以下罰金；致重傷者，處3年以下有期徒刑、
      拘役或2千元以下罰金。」（上開罰金數額，依刑法施行
      法第1 條之1第2項前段規定，提高為30倍。）修正後刑法
      第284條則係規定：「因過失傷害人者，處1年以下有期徒
      刑、拘役或10萬元以下罰金；致重傷者，處3年以下有期
      徒刑、拘役或30萬元以下罰金。」經比較修正前後之法律
      ，新法刪除從事業務之人之處罰規定，應適用普通過失犯
      之規定，而比較修正後第284條第1項與修正前刑法第284 
      條第2項，2者徒刑、拘役之刑度相同，惟修正後之刑法第
      284條第1項規定，已提高罰金刑上限，是本案經新舊法比
      較，以行為時之修正前之規定較有利於被告，本件即應適
      用修正前之規定處斷。
 　2、查被告以駕駛營業小客車為業，本件事發當日並有載客行
      駛中，發生本件車禍事故之情事，業據被告陳明在卷，並
      有卷附公路監理電子閘門查詢被告駕照結果單在卷可參（
      見偵查卷第7、9頁，原審卷第41頁），足認本件車禍事故
      發生時被告正執行駕駛業務中。核被告所為，係犯修正前
      刑法第284條第2項前段之業務過失傷害罪。
   3、刑之減輕部分：
      被告於車禍事故發生後，留在事故現場，其犯行尚未被有
      偵查犯罪職權之公務員發覺前，向前往車禍現場處理之松
      山分局交通分隊警員坦承為肇事者，並接受裁判，此有臺
      北市政府警察局道路交通事故肇事人自首情形紀錄表在卷
      可按（見偵查卷第39頁），核與刑法第62條前段自首規定
      相符，爰依該規定減輕其刑。
（三）原判決撤銷之理由：
      原審以被告犯業務過失傷害罪事證明確，予以論罪科刑，
      固非無見。惟查，本件車禍事故之發生姚淳曦亦有未注意
      車前狀況之疏失，且被告於本院審理中已與姚淳曦達成調
      解協議，並依約給付1期5千元之賠償金，為被告陳述在卷
      ，並有調解筆錄附卷可憑（見本院卷第43、67頁），原審
      未及斟酌上情，而就被告犯行所為量刑審酌事由即有不同
      ，被告上訴雖稱其有未讓直行車先行之錯誤，但所陳姚淳
      曦騎乘機車自行失控滑倒後撞及騎車輛部分則與事證不符
      ，不足憑採，但所稱姚淳曦就本件事故之發生亦有過失，
      且與姚淳曦達成調解協議，分期支付中，則屬有據，應由
      本院撤銷改判。
（四）量刑：
      爰審酌被告就本件車禍事故之發生所具之過失情節及違反
      義務之程度，而姚淳曦就本件車禍事故之發生亦有疏失，
      本件車禍事故造成姚淳曦受有上述傷害，事後需多次復健
      ，及因此所受損失，被告犯後於本院審理中與姚淳曦達成
      調解，並依調解協議支付部分款項，有調解筆錄附卷可按
      （見本院卷第43頁），兼衡被告於警詢及原審中所陳之智
      識程度、家庭經濟、生活狀況等一切情狀，量處如主文第
      2項所示之刑，並諭知易科罰金之折算標準。
據上論斷，應依刑事訴訟法第369條第1項前段、第364條、第299
條第1項前段，判決如主文。
本案經檢察官黃怡華提起公訴，檢察官戴文亮到庭執行職務。
中　　華　　民　　國　　109 　年　　10　　月　　22　　日
                  刑事第十四庭  審判長法　官  黃斯偉
                                      法　官  許泰誠
                                      法　官  程克琳
以上正本證明與原本無異。
不得上訴。
                                      書記官  劉靜慧 
中　　華　　民　　國　　109 　年　　10　　月　　22　　日
附錄本案論罪科刑法條全文：
修正前中華民國刑法第284條
因過失傷害人者，處6 月以下有期徒刑、拘役或500 元以下罰金
，致重傷者，處1 年以下有期徒刑、拘役或500 元以下罰金。
從事業務之人，因業務上之過失傷害人者，處1 年以下有期徒刑
、拘役或1,000 元以下罰金，致重傷者，處3 年以下有期徒刑、
拘役或2,000元以下罰金。